臺灣臺北地方法院民事判決　　　　　　　93年度訴字第1836號
原　　　告　丙○○
訴訟代理人　王如玄律師
　　　　　　李文健律師
被　　　告　丁○○
訴訟代理人　陳文元律師
上列當事人間請求損害賠償事件，本院於中華民國94年6 月16日
言詞辯論終結，判決如下：
    主  文
原告之訴及其假執行之聲請均駁回。
訴訟費用由原告負擔。
    事實及理由
一原告主張：被告於民國92年12月25日，與原告簽訂不動產買賣
  契約書，將門牌號碼台北市○○○路○段236巷5 號14樓房屋和
  所屬土地應有部分及編號第143 號平面停車位一位，以新臺幣
  （下同）41,500,000元價格出售予原告，原告同時交付面額1,
  500,000元支票予承辦代書顏式淇，且依買賣契約第13條第3項
  第1 款約定，雙方有五天契約審視期，得為反對出售或解除契
  約之意思表示。嗣被告於92年12月30日以前，並未對原告為反
  對出售或解除買賣契約之意思表示，該買賣契約已存續生效，
  且被告復於93年1 月間，數度開放系爭房屋供原告所委請之設
  計師測量規劃室內裝修事宜，更主動提供銀行承辦貸款人員之
  資料，供原告申辦房貸事宜。詎被告未依買賣契約第3 條約定
  ，於92年12月31日備齊過戶證件，經原告屢次催告均置之不理
  ，原告僅以起訴狀繕本之送達，為解除契約之意思表示。是被
  告違約拒不辦理過戶手續，依買賣契約第10條第3 項約定，就
  契約解除前應按日賠償原告按買賣總價千分之一計算之違約罰
  金，則僅計算93年1月1日起至原告起訴前即同年4 月15日止，
  被告應賠償原告4,399,000元，且被告依買賣契約第10條第2項
  後段約定，因契約遭原告解除後，應賠償原告已繳價款同額之
  違約金即1,500,000元，則被告依買賣契約第10條第2項後段、
  第3項約定，應賠償原告5,899,000元云云。並聲明：(一)被告應
  給付原告5,899,000 元，及自起訴狀繕本送達翌日起至清償日
  止，按年息百分之五計算之利息。(二)願以現金或同面額之土地
  銀行台北分行可轉讓定期存單供擔保，請准宣告假執行。
二被告則以：
(一)原告之配偶戊○○於92年12月25日，得知被告有出賣系爭不動
  產之意思後，隨即打電話要求與被告簽約，並表示將於同年月
  26日出國，要求被告馬上與原告簽約，嗣原告隨即協同顏式淇
  代書攜帶該買賣契約至被告開設之診所要求簽約，惟被告因當
  日始知悉契約之內容，故於買賣契約第13條第3 項第1、4款記
  載，雙方契約審視權為期五天，原告所交付之第一期價款由顏
  式淇代書保管，俟本約生效後交付予被告，可知當事人之真意
  在於訂約後給予五天考慮期間，雙方必須於第二次付款即92年
  12月31日前，進行最後之確認。嗣被告簽約後詢問專業代書之
  意見，認為依買賣契約約定被告僅取得買賣總價十分之一價金
  ，即需將系爭不動產移轉登記予原告，被告承擔之風險過大，
  隨即於94年12月30日，將上開意思由被告之秘書甲○○通知顏
  式淇代書。是買賣契約第13條第3 項第1、4款乃附有兩造應於
  第二次付款期日前確認始生效力之停止條件，則兩造既未有確
  認之積極行為，該停止條件尚未成就，買賣契約自不生效力，
  此由被告未向顏式淇代書領取原告交付保管之第一期款，得以
  證明。
(二)至被告於93年1 月間，提供系爭房屋供原告所委請之設計師測
  量室內裝修事宜，乃因被告認為系爭買賣契約雖不生效力，然
  被告仍有出賣系爭不動產之意思，原告要求勘查系爭房屋，被
  告自無阻止之理，但不能以此遽以認為前開買賣契約業已生效
  。另被告曾以系爭房屋向華僑銀行辦理貸款，被告於簽約時曾
  告知原告有關貸款事宜，此與系爭契約是否生效，並無關聯。
(三)另買賣契約第10條第2 項後段約定之違約金，應屬損害賠償預
  定性質之違約金，估不論系爭買賣契約尚未生效，縱認業已生
  效，然被告並未收受原告任何價款，原告亦未舉證受有任何損
  害，難認此項違約金約定為適當。且買賣契約第10條第3 項乃
  約定所謂經他方催告而於催告期間履行之違約金，與買賣契約
  第10條第10條第2 項後段約定限期催告後逾期仍不履行之違約
  金，二者應屬互相排斥適用之關係，原告此部分之請求，顯屬
  矛盾。
(四)聲明：原告之訴駁回；如受不利之判決，願預供擔保，請准宣
  告免為假執行。
三兩造不爭執之事實：
(一)被告於92年12月25日，與原告簽訂不動產買賣契約書，將系爭
  不動產以41,500,000元價格出售予原告，原告同時交付面額1,
  500,000 元支票予顏式淇代書保管，為兩造所不爭執，有不動
  產買賣契約書、支票影本在卷可稽。
(二)系爭買賣契約第13條第3 項第1、4款分別約定：「甲（指原告
  ）乙（指被告）雙方契約審視權為期五日，於本約所定第二次
  付款期日前應確認之。」、「甲方所付之第一期價款由登記代
  理人顏式淇代為保管之，俟本約生效後交付予乙方。」且買賣
  契約第3條第2項、第5條第1項分別約定：「第二次款1,500,00
  0 元，於92年12月31日時賣方備齊過戶證件，同時由乙方之付
  之。」、「雙方應於第二次付款同時將移轉登記所須交付之文
  件書類備齊，並加蓋專用印章交予受託聯華代書事務所負責辦
  理。」為兩造所不爭執，亦有不動產買賣契約書在卷。
(三)被告曾於92年12月30日或31日，經由秘書甲○○打電話通知顏
  式淇代書，表示被告之家人對系爭買賣契約有意見，顏式淇代
  書並將上情打電話通知原告之配偶即證人戊○○，且兩造於92
  年12月31日前，並未就系爭買賣契約進行確認，俟至92年12月
  31日，顏式淇代書未交付第一次款1,500,000 元予被告，原告
  亦未支付第二期款1,500,000 元予被告，為兩造所不爭執，並
  經證人戊○○、甲○○證述屬實。
(四)被告曾於93年1 月間，提供系爭房屋供原告所委請之設計師測
  量室內裝修事宜，為兩造所不爭執，且經原告委請之設計師即
  證人乙○○結證屬實。
四得心證之理由：
  本件兩造所爭執之處，應在於系爭買賣契約第13條第3項第1、
  4款約定之性質為何？被告是否違約不賣系爭不動產？被告若
  有違約，有無買賣契約第10條第3項之適用？原告得否請求違
  約金？原告所受之損害為多少？
(一)按「解釋意思表示，應探求當事人之真意，不得拘泥於所用之
  辭句。」民法第98條定有明文。次按「解釋當事人之契約，應
  以當事人立約當時之真意為準，而真意何在，又應以過去事實
  及其他一切證據資料為斷定之標準，不能拘泥文字致失真意。
  」（最高法院39年台上字第1053號判例要旨參照）。
(二)查就系爭買賣契約之簽約過程，被告本人親自到庭陳稱：簽約
  當天原告太太戊○○要求伊要簽約，她說算命的說今天如果沒
  有簽的話，就不會交易成功，伊當時是要求簽草約，但是她表
  示沒有草約，只有制式的合約，伊就要求要給五天的審閱期，
  讓伊回去問家人或者是法律專家，五天後見面確認才生效，之
  後第五天即92年12月30日，伊母親找了一位大概是永慶房屋公
  司的人來看了這個合約，表示這個合約不可以簽立，因為四千
  多萬元的房子，對方只給付三百多萬元就要過戶，而且伊家人
  對於價錢也有意見，伊於簽約後第五天或第六天有打電話給顏
  式淇代書，表示家人覺得合約有問題，伊也不能接受，所以伊
  也沒有去顏式淇代書那裡領取第一期的1,500,000元支票等語
  。而原告對於被告上開有關簽約過程所述內容，並不爭執，且
  系爭買賣契約第13條第3 項第1、4款已約定，雙方契約審視權
  為期五日，於本約所定第二次付款期日前應確認之，原告所付
  之第一期價款由顏式淇代書代為保管之，俟本約「生效」後始
  交付予被告，堪認兩造應於第二次付款期日即92年12月31日前
  ，應為確認之意思表示，為系爭買賣契約之停止條件。
(三)次按附停止條件之法律行為，於條件成就時，發生效力。民法
  第99條第1 項定有明文。本件兩造於92年12月31日以前，並未
  就系爭買賣契約進行確認，俟至92年12月31日，顏式淇代書未
  交付第一次款1,500,000元予被告，被告亦未給付第二次款1,5
  00,000元，亦如前述，依上揭規定，系爭買賣契約所附之停止
  條件並未成就，該買賣契約自尚未生效。至被告於93年1 月間
  ，提供系爭房屋供原告所委請之設計師測量規劃室內裝修事宜
  ，就此被告辯稱被告雖認為系爭買賣契約不生效力，然被告仍
  有出賣系爭不動產之意思，原告要求勘查系爭房屋，被告自無
  阻止之理等語，是系爭買賣契約因兩造未於92年12月31日進行
  確認，該買賣契約並未生效，則被告於93年1 月間提供系爭房
  屋供原告攜同設計師勘查，自難遽以認定被告有確認系爭買賣
  契約生效之意思。
(四)另原告之配偶即證人戊○○雖到庭證稱：伊曾於92年12月31日
  打電話給被告，由被告之秘書甲○○接聽，甲○○回稱被告表
  示並沒有不賣系爭不動產，被告並介紹系爭不動產之墊款銀行
  即華僑銀行人員予伊認識等語。惟證人甲○○證稱：戊○○於
  93年1月7日，打電話至被告之診所由伊接聽，戊○○當時詢問
  被告是否不賣房子，因當時被告人在大陸，伊將戊○○詢問事
  情告知被告，被告表示等被告回來再說，戊○○並未於92年12
  月31日打電話至被告之診所，因被告診所有電話紀錄等語。且
  被告辯稱被告僅於92年12月25日簽約時告訴原告，系爭不動產
  有向華僑銀行辦理貸款，被告並未於92年12月31日，告訴被告
  有關貸款銀行之事等情。但查，證人戊○○既與原告為夫妻關
  係，已難期其為真實之證言，且證人戊○○上開有關曾於92年
  12月31日打電話給被告，由被告之秘書甲○○接聽，甲○○回
  稱被告表示並沒有不賣系爭不動產之證述，為證人甲○○所否
  認，況被告果若於92年12月31日，曾告知原告或證人戊○○有
  使系爭買賣契約生效之意思，被告自應向顏式淇代書領取第一
  期款1,500,000元，原告並應支付第二期款1,500,000元，惟兩
  造於92年12月31日，顏式淇代書並未交付第一次款 1,500,000
  元予被告，原告亦未支付第二期款1,500,000 元予被告，已如
  前述，足認證人戊○○上開所述，與兩造事後均未繼續履行契
  約之事證不符，尚難據為有利於原告之認定。
(五)故原告主張系爭買賣契約已成立生效，被告違約不賣系爭不動
  產，應依買賣契約第13條第1項約定，就契約解除前應賠償自9
  3年1月1日起至同年4月15日止之違約金4,399,000 元，並應依
  買賣契約第10條第2 項後段約定，因契約遭原告解除後，應賠
  償原告已繳價款同額之違約金即1,500,000 元云云，均屬無據
  。
(六)本件兩造間系爭買賣契約並未生效，則有關其他爭點部分，自
  毋庸再予審酌，附此敘明。
五從而，原告依依買賣契約第10條第3項、第10條第2項後段之約
  定，請求被告給付5,899,000 元，及自起訴狀繕本送達翌日起
  至清償日止，按年息百分之五計算之利息，為無理由，應予駁
  回。
六又原告之訴既經駁回，其假執行之聲請，因訴之駁回而失所附
  麗，不應准許。
七本件事證已臻明確，兩造其餘主張、陳述及所提證據，經審酌
  與本院前揭判斷不生影響，毋庸再予審酌，併此敘明。
八訴訟費用負擔之依據：民事訴訟法第78條。
中　　華　　民　　國　　94　　年　　6 　　月　　30　　日
  　　　　　　　　　民事第六庭法　　　官  姜悌文
右為正本係照原本作成
如對本判決上訴，須於判決送達後20日內向本院提出上訴狀，並
依上訴利益繳納上訴費。
中　　華　　民　　國　　94　　年　　6 　　月　　30　　日
                              法院書記官　方蟾苓
